臺灣高等法院刑事判決
109年度上易字第185號
上  訴  人  
即  被  告  翁才興


選任辯護人  林辰彥律師
            黃淑怡律師
            許凱傑律師
上列上訴人即被告因詐欺案件，不服臺灣臺北地方法院108年度
易字第188號，中華民國108年12月4日第一審判決（起訴案號：
臺灣臺北地方檢察署107年度偵字第4223號、第6363號），提起
上訴，本院判決如下：
    主  文
原判決撤銷。
翁才興意圖為自己不法之所有，以詐術使人將本人之物交付，累
犯，處有期徒刑壹年拾月。
未扣案之犯罪所得新臺幣伍佰萬元沒收，於全部或一部不能沒收
時，追徵其價額。
    事  實
一、翁才興明知自己並非佳和實業股份有限公司（下稱佳和公司
    ）董事長、佳和公司翁家「二公子」，且資產不豐，無力購
    置不動產。於民國105年（起訴書誤載為106年）4月間，見
    洪莉婷位於新北市○○區○○路0段00巷00號住處門口掛有不動
    產出售之招牌，藉口有意購買前揭淡水之房屋與洪莉婷接洽
    ，得知洪莉婷因疾病多年賦閒在家，亟欲尋找工作，竟意圖
    為自己不法所有，於105年5月29日向洪莉婷誆稱自己為佳和
    公司之董事長、佳和公司翁家排行第二的「翁茂欽」，可雇
    用洪莉婷為其秘書云云，並於105年6月1日至105年6月2日間
    不詳之時間，於臺北市金山南路一段某處之「老樹咖啡廳」
    ，交付以不詳方式製作之「佳和實業股份有限公司秘書洪莉
    婷」之名片予洪莉婷，並於105年6月6日向洪莉婷表示：投
    資宜蘭的不動產有利可圖，但因個人節稅問題，要以洪莉婷
    名義購買，並且在處理完宜蘭不動產交易後，就會購買前揭
    淡水之房屋，請洪莉婷領出新臺幣（下同）10萬元以備宜蘭
    不動產交易。洪莉婷因誤以為自己擔任佳和公司之秘書，且
    可出脫前揭淡水之房屋，又誤信僅擔任人頭不用自己出資，
    故與翁才興一起前往址設宜蘭縣○○鎮○○路000號之僑福房屋
    仲介公司（下稱僑福房屋）簽約購買門牌號碼宜蘭縣○○鄉○○
    街00○00號3樓及同鄉化龍街1號5樓之1室共2間套房；又簽約
    斡旋門牌號碼宜蘭縣○○鄉○○路00號及宜蘭縣○○鄉○○路00○00
    號共2間農舍，翁才興並以附表一所示、來源不明、實際上
    無法兌現之支票，作為購買本案農舍之斡旋金。於105年6月
    7日，翁才興駕車搭載洪莉婷、洪莉婷之母洪張彩雲前往辦
    理購買前揭套房、農舍事宜，向洪莉婷詐稱要用支票向洪莉
    婷調錢支付購屋價款，但其於住家出發，未及攜帶支票，故
    請洪莉婷先去提領現金，然後再去佳和公司拿票云云。洪莉
    婷因而陷於錯誤，至址設新北市○○區○○路○○號新北市淡水信
    用合作社（下稱淡水信合社）領取1000萬元，並按翁才興之
    指示，以翁才興準備的黑色包包盛裝後，放入翁才興駕駛的
    汽車後車廂。翁才興見計成，將洪莉婷母女載到老樹咖啡廳
    ，佯稱要去辦公室拿支票，請洪莉婷母女下車在老樹咖啡廳
    稍待便駕車離去，且在不詳處所，從前揭黑色包包內將洪莉
    婷所提領的1000萬元取走500萬元，再開車回老樹咖啡廳接
    洪莉婷母女，並在車上交付如附表二所示、來源不明、實際
    上無法兌現之支票以取信洪莉婷母女。之後，一行人到達址
    設宜蘭縣○○鎮○○路00號之合作金庫商業銀行股份有限公司（
    下稱合作金庫）北羅東分行，要將前揭黑色包包內款項存入
    購買前揭套房之履約保證專戶時，清點現金僅剩500萬元，
    洪莉婷質問為何短少500萬元，翁才興回答：反正我已經幫
    妳們開了幾千萬元的支票了，洪莉婷母女因此未再追問，並
    將前揭套房之價金250萬元、220萬元與信託手續費3000元，
    共計470萬3000元存入合庫，並另存10萬元到合作金庫北羅
    東分行開立支票戶頭、領取一本支票。處理完畢，翁才興又
    載洪莉婷母女至僑福房屋，由洪莉婷繳付前揭套房 之仲介
    費5萬元、4萬4000元給僑福房屋，以及用附表二編號㈢、㈣支
    票充作前揭農舍之頭期款，僑福公司則將附表一所示之支票
    退還。嗣洪莉婷到翁才興誆稱之佳和公司地址察看，發現該
    址根本並非公司，翁才興又避不見面，始查悉上情。
二、案經洪莉婷訴由宜蘭縣政府警察局羅東分局報告臺灣宜蘭地
    方檢察署呈請臺灣高等檢察署檢察長令轉臺灣臺北地方檢察
    署檢察官偵查起訴。　　
    理  由
壹、證據能力
一、按被告以外之人於審判外之陳述，雖不符刑事訴訟法第159
    條之1、159條之2、159條之3、159條之4等規定，而經當事
    人於審判程序同意作為證據，法院審酌該言詞陳述或書面陳
    述作成時之情況，認為適當者，亦得為證據。當事人、代理
    人或辯護人於法院調查證據時，知有第159條第1項不得為證
    據之情形，而未於言詞辯論終結前聲明異議者，視為有前項
    之同意，刑事訴訟法第159條之5定有明文。本案當事人及辯
    護人就下述供述證據方法之證據能力，於言詞辯論終結前均
    未異議，而經本院審酌各該證據方法之作成時，並無其他不
    法之情狀，均適宜為本案之證據，依刑事訴訟法第159條之5
    之規定，有證據能力。
二、至於其餘資以認定本案犯罪事實之非供述證據，亦查無違反
    法定程序取得之情形，依刑事訴訟法第158條之4反面規定，
    應具證據能力。
貳、實體方面
一、上揭事實，業據被告於本院審理時坦承不諱，核與證人即告訴人洪莉婷、證人即告訴人之母洪張彩雲、證人即合庫行員林碧惠、證人即僑福房屋員工簡淑華、廖才逸於偵查及原審審理時證述情節大致相符(見臺灣宜蘭地方檢察署105年度偵字第6841號偵查卷第27頁及背面、臺灣臺北地方檢察署107年度偵字第4223號偵查卷㈠第16至17、104至105、108至109、113至114頁、前揭偵查卷㈡第86至87頁、原審卷㈠第225至242、453至472頁)，且有淡水信合社108年8月7日108淡信昌字第1326號函及附件洪莉婷帳戶提款資料、僑福房屋107年6月12日僑第000000000號函及所附套房買賣契約書、僑福房屋付款同意書、105年6月6日發票、買賣斡旋金契約書、合庫存款憑條、結算書、報告表、收支計算表、不動產買賣價金信託契約、合庫存款憑條與支票簿照片、合作金庫北羅東分行107年6月12日合金北羅東字第1070002088號函與附件交易明細等件在卷可參（見前揭偵查卷㈡第6至9、11至13、16至18、第48至60、68至70頁、宜蘭縣政府警察局羅東分局刑案偵查卷第12至13頁、原審卷㈠第216至269頁），足認被告上開任意性之自白與事實相符，堪予採信。本案事證明確，被告之犯行洵堪認定，應依法論科。
二、論罪科刑
　㈠核被告所為，係犯刑法第339條第1項之詐欺取財罪。公訴意
    旨雖認被告係涉犯刑法第341條第1項、第3項之乘機詐欺取
    財罪等語。惟依卷內之相關證據，尚難證明告訴人洪莉婷當
    時已達因精神障礙、心智缺陷而致其辨識能力顯有不足或其
    他相類之情形之程度，且依告訴人洪莉婷於偵查及原審審理
    時證述，足見其對於被告詐欺之過程、內容及自己參與之部
    分，均能具體陳述，而由本案過程觀之，被告施用之詐術，
    縱使一般心智正常民眾也可能一時失慮被騙，且告訴人洪莉
    婷知悉遭詐後，還能不動聲色趁機蒐證，難認洪莉婷被騙與
    其身心障礙有關。準此，公訴意旨認被告涉犯刑法第341條
    第1項、第3項之準詐欺取財罪，容有誤會；惟因其基本社會
    事實同一，且本院於審理中，業依刑事訴訟法第95條第1項
    第1款告知被告尚可能涉犯刑法第339條第1項之詐欺取財既
    遂，已予被告攻擊、防禦之機會，自應由本院依刑事訴訟法
    第300條之規定，變更起訴法條，併此敘明。 
  ㈡查被告前因詐欺及偽造文書等案件，經臺灣臺北地方法院以1
    00年度簡字第1958號判決處有期徒刑6月、6月、6月、4月、
    5月、4月、4月確定，經適用中華民國九十六年罪犯減刑條
    例減刑後定應執行刑有期徒刑1年6月。又因誣告案件，經同
    法院以101年度易緝字第60號判決處有期徒刑5月，因不服提
    起上訴，經本院以102年度上易字第825號駁回上訴確定。前
    開二案件，經本院以102年度聲字第2364號裁定定應執行刑1
    年10月，於103年1月24日易科罰金執行完畢等情，有本院被
    告前案紀錄表1份在卷可參。是其受徒刑之執行完畢後，5年
    以內故意再犯有期徒刑以上之本罪，符合刑法第47條第1項
    之累犯規定，參酌司法院大法官釋字第775號解釋意旨，衡
    以被告前曾有多次詐欺犯行經判刑確定，並入監執行，卻仍
    未能戒慎其行，仍再次為相同罪質之犯行，符合累犯者有其
    特別惡性及對刑罰反應力薄弱之立法理由，是認依上開規定
    加重被告本刑，尚不生行為人所受刑罰超過其所應負擔罪責
    的情形，乃依前揭規定加重其刑。
三、原判決撤銷、量刑及沒收之理由　
  ㈠撤銷改判之理由
　　原審認被告事證明確，因予論罪科刑，固非無見，然被告雖
    於原審否認犯行，惟於本院審理時終能坦承犯行，並與告訴
    人達成和解，並依和解之內容於109年7月2日及同年月6日分
    別給付20萬元予告訴人，餘款則分期給付等情，此有告訴人
    之刑事陳報狀在卷可參，原審未及審酌，尚有未洽。被告指
    摘原判決所定刑度過重，非無理由，自應由本院依法將原判
    決予以撤銷改判。
　㈡爰審酌被告不思循合法正當途徑獲取金錢，詐騙告訴人錢財
    ，使告訴人損失甚鉅，實有不該；兼衡被告於警詢、偵查乃
    至於本院準備程序時均否認犯行，惟於本院審理時終坦承犯
    行之態度，復考量被告業與告訴人達成和解，並允諾分期償
    還和解金，並已陸續給付40萬元予告訴人，暨其犯罪之動機
    、目的、手段、所獲利益、自述國小畢業之智識程度、家中
    尚有母親、女兒、兒子均由其照顧之生活狀況等一切情狀，
    量處如主文所示之刑，以示懲儆。
　㈢沒收
　⒈按被告行為後，刑法沒收之相關規定已於104年12月30日修正
    公布，並於105年7月1日生效施行。依修正後刑法第2條第2
    項規定，沒收應適用裁判時之法律，並無刑法第2條第1項「
    從舊從輕原則」之適用。
  ⒉次按犯罪所得，屬於犯罪行為人者，沒收之，於全部或一部不能沒收或不宜執行沒收時，追徵其價額，修正後刑法第38條之1第1項前段、第3項分別定有明文。又依刑法第38條之1第5項規定，犯罪所得已實際合法發還被害人者，始不予宣告沒收或追徵，並非犯罪行為人有與被害人成立民事上和解或調解，即不問犯罪所得是否全數實際發還被害人，不予宣告沒收或追徵。查本件被告實際詐欺所得為500萬元，應依刑法第38條之1第1項前段規定宣告沒收之，於全部或一部不能沒收或不宜執行沒收時，依同條第3項之規定，追徵其價額。至上開犯罪所得之沒收、追徵，於判決確定後由檢察官指揮執行時，告訴人有全部或一部實際受償之情形，自得計算、扣除，並不影響被告之權益，附此指明。
　㈣又被告前因詐欺等案件，經臺灣臺北地方法院以100年度簡字
    第1958號判決處有期徒刑6月、6月、6月、4月、5月、4月、
    4月確定，經適用中華民國九十六年罪犯減刑條例減刑後定
    應執行刑有期徒刑1年6月。又因誣告案件，經同法院以101
    年度易緝字第60號判決處有期徒刑5月，因不服提起上訴，
    經本院以102年度上易字第825號駁回上訴確定。前開二案件
    ，經本院以102年度聲字第2364號裁定定應執行刑1年10月，
    於103年1月24日易科罰金執行完畢，其受徒刑之執行完畢後
    ，5年以內故意再犯有期徒刑以上之本罪，已見前述，是被
    告即不合刑法第74條規定之緩刑要件，併此敘明。 　
據上論斷，應依刑事訴訟法第369條第1項前段、第364條、第299
 條第1項前段、第300條，刑法第2條第2項、第339條第1項、第4
7條第1項、第38條之1第1項前段、第3項，刑法施行法第1條之1
，判決如主文。
本案經檢察官游明慧提起公訴，檢察官孟玉梅到庭執行職務。
中　　華　　民　　國　　109 　年　　7 　　月　　8 　　日
                  刑事第二十一庭審判長法　官  許宗和
                                      法　官  黃惠敏
                                      法　官  章曉文
以上正本證明與原本無異。
不得上訴。
                                      書記官  陳媖如
中　　華　　民　　國　　109 　年　　7 　　月　　13　　日
附錄本案論罪科刑法條
中華民國刑法第339條
意圖為自己或第三人不法之所有，以詐術使人將本人或第三人之
物交付者，處5年以下有期徒刑、拘役或科或併科50萬元以下罰
金。
以前項方法得財產上不法之利益或使第三人得之者，亦同。
前二項之未遂犯罰之。

附表一
㈠票號DB0000000號，發票日105年8月15日，發票人昊鑽國際貿易有限公司，支票面額120萬元。 ㈡票號DB0000000號，發票日105年7月30日，發票人昊鑽國際貿易有限公司」，支票面額150萬元。 
附表二
㈠票號LD0000000號，發票日105年6月30日，發票人旭銧有限公司，支票面額1000萬元。 ㈡票號LD0000000號，發票日105年6月30日，發票人旭銧有限公司，支票面額1000萬元。 ㈢票號LD0000000號，發票日105年7月10日，發票人旭銧有限公司，支票面額500萬元。 ㈣票號LD0000000號，發票日105年7月10日，發票人旭銧有限公司，支票面額500萬元。 ㈤票號LD0000000號，發票日105年7月5日，發票人旭銧有限公司，支票面額2000萬元。 ㈥票號LD0000000號，發票日105年7月5日，發票人旭銧有限公司，支票面額3000萬元。